【裁判字號】    98,重訴,20
【裁判日期】    980606
【裁判案由】    損害賠償
【裁判全文】
臺灣嘉義地方法院民事判決              98年度重訴字第20號
原      告  乙○○
法定代理人  丁  ○
            甲○○
上一人  之
訴訟代理人  丙○○
被      告  戊○○
上列當事人間請求損害賠償事件，經本院刑事庭以97年度交重附
民字第14號刑事附帶民事訴訟裁定移送前來，經本院於民國98年
4月23日言詞辯論終結，判決如下：
    主  文
被告應給付原告新台幣壹仟肆佰柒拾柒萬貳仟陸佰玖拾玖元，及
自民國九十七年十一月二十八日起至清償日止，按年息百分之五
計算之利息。
原告其餘之訴駁回。
訴訟費用由被告負擔十分之九，餘由原告負擔。
本判決第一項於原告以新臺幣肆佰玖拾貳萬伍仟元預供擔保後，
得假執行。
原告其餘假執行之聲請駁回。
    事實及理由：
壹、原告起訴主張：
一、被告於民國96年9月6日上午，駕駛車牌號碼RO-6778號自小
    客車，沿嘉義縣嘉157線朴子市○○路，由東往西（往朴子
    市）方向行駛，行經山通路與四維路交岔路口，欲左轉進入
    四維路時，原應注意轉彎車應讓直行車先行，而依當時天候
    及路況均良好，並無不能注意情事，竟仍疏於注意，貿然左
    轉通過山通路對向車道（即西向東方向車道），適有對向原
    告乙○○騎乘腳踏車從山通路由西往東方向行駛，被告上開
    自小客車車頭遂不慎撞及原告腳踏車之左側，致原告彈起撞
    到前揭自小客車擋風玻璃後再跌落地面，造成原告受有左側
    外傷性腦內出血、腦部雙側頂葉、左側顳葉、頂葉及枕葉缺
    血性變化之傷害，經治療後仍因腦傷導致右側肢體偏癱，活
    動限制、語言功能喪失、認知功能不足、日程生活起居完全
    需他人照顧之第一級殘廢傷害，案經本院97年度交易字第11
    2號判處有期徒刑6月確定在案。
二、按因故意或過失不法侵害他人之權利者，負損害賠償之責；
    汽車、機車在使用中加損害於他人者，駕駛人應賠償因此
    所生之損害；不法侵害他人之身體或健康者，對於被害人因
    此喪失或減少勞動能力，或增加生活上之需要時，應負損害
    賠償責任；不法侵害他人之身體、健康、被害人雖非財產上
    之損害，亦得請求賠償相當之金額。民法第184條、第191條
    之2、第193條第1項及第195條第1項分別定有明文。原告因
    被告之侵權行為，自得依上開規定請求被告賠償如下之損害
    ：
  (一)醫療費用：
    原告因上開損害所支出醫藥費計新臺幣（下同）27,161元。
  (二)看護費用：
    按原告受傷時15歲，因上開傷勢，自住院期間起至國人男性
    平均餘命74歲止，尚有餘命59年，此期間均需專人全天看護
    ，以每日1,000元計算，每月費用30,000元，再依霍夫曼係
    數扣除中間利息後，共應賠償看護費9,757,725元（30,000
    ×12×27.00000000＝9,757,725）。
  (三)喪失勞動能力部份：
    原告現為太保國中學生，因本件事故完全喪失勞動能力，爰
    依基本工資每月17,280元，計算自原告20歲至60歲為止，依
    霍夫曼係數扣除中間利息，以40年為計，共應賠償原告勞動
    能力喪失4,487,813元（17,280×12×21.00000000＝4,487,
    813）
  (四)精神慰撫金：
    原告因此次車禍致第一級殘廢，勢將終身臥床，且被告迄今
    拒不賠償，受有難以言喻之精神上痛苦，爰請求被告應賠償
    原告精神慰撫金3,000,000元。
  (五)綜上金額，再扣除原告已領之強制險1,500,000元，總共請
    求15,772,699元。
  (六)並聲明：被告應給付原告15,772,699元，及自起訴狀繕本送
    達翌日起至清償日止，按年息百分之五計算之利息；訴訟費
    用由被告負擔；原告願供擔保，請准宣告假執行。
貳、被告抗辯略以：
    對原告支出醫療費用27,161元無意見，但對於原告請求其他
    的費用我沒能力支付，雖刑事判決判了就判了，我接受了，
    但本件車禍不是我去撞原告，我也是被害人，鑑定委員跟檢
    察官說路權是我的，為什麼還將我起訴等語。
、本院得心證之理由：
一、原告主張被告於96年9月6日上午，駕駛車牌號碼RO-6778號
    自小客車，沿嘉義縣嘉157線朴子市○○路，由東往西（往
    朴子市）方向行駛，行經山通路與四維路交岔路口，欲左轉
    進入四維路時，適有原告乙○○騎乘腳踏車從山通路對向車
    道由西往東方向行駛，被告上開自小客車車頭不慎撞及原告
    腳踏車之左側，致原告彈起撞到前揭自小客車擋風玻璃後再
    跌落地面，造成原告受有前揭傷害之事實，為被告所不爭執
    ，並經本院核閱本院97年度交易字第112號過失傷害刑事案
    卷（下稱刑事案卷）所附之道路交通事故現場圖、現場照片
    及殘障手冊無訛，堪信為真實。惟被告以其並無過失等語置
    辯，是本院所應審究者厥為：(1)被告就本件車禍事故，是否
    有過失責任？(2)原告請求醫療費用、看護費、喪失勞動能力
    及精神慰撫金，是否有理由？金額若干？(3)原告就本件車禍
    事故，是否與有過失？茲分別說明如下。
二、被告就本件車禍之發生應有過失
  (一)被告駕車撞擊原告之事實，業據目擊證人康圳榮、黃建瑋於
    本院刑事案件審理時證述綦詳，復有現場道路交通事故調查
    報告表(一)(二)、道路交通事故現場圖及現場照片附於刑事案卷
    可稽，原告因本件車禍受有左側外傷性腦內出血、腦部雙側
    頂葉、左側顳葉、頂葉及枕葉缺血性變化之傷害，經治療後
    仍因腦傷導致右側肢體偏癱（肌力0—1分），有失語症及反
    應遲緩的情形，亦有財團法人長庚紀念醫院嘉義分院診斷證
    明書及該院96年12月24日（96）長庚院嘉字第01363號函、
    97年12月16日（97）長庚院嘉字第01345號函附於刑事案卷
    可按。
  (二)被告雖辯稱：係原告騎乘腳踏車撞到伊車子之右前方云云。
    惟原告與證人黃建瑋、康圳榮當時係分別騎乘腳車以前後排
    列之方式通過前開交岔路口，順序依序為黃建瑋、乙○○、
    康圳榮，此為證人黃建瑋、康圳榮於本院刑事庭審理時證述
    明確，再參酌被告車子擋風玻璃受損之情形及黃建瑋所騎乘
    腳踏車受損部位為左後輪彎曲變形，以及被告於警詢中自承
    其撞擊被害人乙○○之部位係前車頭保險桿處等情，足認原
    告人車係遭被告車輛正面撞擊其左側，被告前揭所辯，與事
    實不符，不足採信。
  (三)至於證人康圳榮及黃建瑋於本院審理時，雖均陳稱當時騎乘
    腳踏車方向之號誌燈係閃黃燈云云，惟案發後警員至現場處
    理時，該號誌燈仍屬正常運作中，並無異常，此有現場照片
    及警員報告書附於刑事案卷可稽，再參酌被告陳稱其係綠燈
    剛起步等語，本院認本件原告杰騎乘腳踏車行向之號誌燈欲
    橫越路口當時，號誌應為黃燈，而非閃光黃燈。
  (四)按汽車行駛至交岔路口，轉彎車應讓直行車先行；又汽車行
    駛時，駕駛人應注意車前狀況，並隨時採取必要之安全措施
    ，道路交通安全規則第102條第1項第7款及同規則第94條第3
    項，分別定有明文。被告為考領有駕駛執照之汽車駕駛人，
    自應遵守上開規定，而依刑事案卷所附道路交通事故調查報
    告表所載，當時天候晴，夜間有照明，柏油路面、乾燥、無
    缺陷、無障礙物及視距良好等情形，並無不能注意之情事，
    又依卷附交通事故現場圖並無被告車輛之煞車痕，被告車輛
    擋風玻璃碎裂程度甚鉅，及被告車頭正面直接撞擊前後緊接
    之三輛腳踏車中，位於第二輛由原告騎乘之腳踏車等情，顯
    見被告確未注意車前狀況。是被告轉彎車未注意車前狀況，
    貿然撞擊原告直行之腳踏車，致原告受有前揭傷害，顯有過
    失甚明。且被告之過失行為與原告所受傷害間，具有相當因
    果關係，亦堪認定。
三、按故意或過失，不法侵害他人之權利者，負損害賠償責任；
    不法侵害他人之身體或健康者，對於被害人因此喪失或減少
    勞動能力或增加生活上之需要時，應負損害賠償責任；不法
    侵害他人之身體、健康、名譽、自由、信用、隱私、貞操，
    或不法侵害其他人格法益而情節重大者，被害人雖非財產上
    之損害，亦得請求賠償相當之金額，民法第184條第1項前段
    、第191條之2前段、第193條第1項及第195條第1項前段，分
    別定有明文。本件被告駕駛車輛未注意車前狀況，不慎撞擊
    原告，致原告受有身體之傷害，被告不法侵害原告之身體應
    負過失責任，既經認定，則被告對於原告因此所受之損害，
    依前揭規定，自應負賠償責任。是原告本於侵權行為損害賠
    償之法律關係，請求被告負損害賠償責任，即屬有據。
四、茲就原告請求之各項損害及其數額，分別論述如下：
  (一)醫療費用部分：
    原告主張因上開損害支出醫藥費計27,161元等語，並提出財
    團法人長庚紀念醫院嘉義分院醫療費用繳費證明、費用收據
    、行政院國軍退除役官兵輔導委員會嘉義榮民醫院門急診醫
    療費用彙總表1紙、住院醫療費用收據為憑，且為被告所不
    爭執，並表明願意如數賠償，是原告前揭主張，堪屬可採。
  (二)看護費用部分：
    原告主張因上開傷勢，自住院期間起至國人男性平均餘命74
    歲止，尚有餘命59年，此期間均需專人全天看護，以每月看
    護費用30,000元計算，再依霍夫曼係數扣除中間利息後，共
    應賠償看護費9,757,725元等語。經本院函詢原告傷勢是否
    有看護必要一情，財團法人長庚紀念醫院嘉義分院函覆稱：
    原告內外傷顱內出血於96年9月1日到本院急診，住院到96年
    11月9日出院，於96年9月2日接受緊急開顱手術取出血塊，
    當時原告深度昏迷，到出院時仍呈現昏迷情況，其後於97年
    1月12日至97年1月24日於神經外科住院、97年6月14日至97
    年7月5日於復健科住院、98年2月1日至98年2月21日於復健
    科住院，目前仍遺存右側肢體偏癱及失語症情況，其住院期
    間及出院後日常生活需人全日看護，期間可能需達終身，本
    院住院病患於住院期間若僱用本院推介的照顧服務員，收費
    標準為24小時2,000元，12小時1,000元等情，有該院98年4
    月1日（98）長庚院嘉字第00376號函附卷足憑。是依原告之
    傷勢，既有全日看護及終生看護之必要，則原告請求每月看
    護費用以30,000元計算至平均餘命74歲，即屬有據。查原告
    係82年8月出生，事故發生時為15歲，則依霍夫曼係數扣除
    中間利息後，其得請求終生看護之費用為10,026,586元【計
    算式：30,000×12×27.00000000（59年期之霍夫曼係數)＝
    10,026,586 】，是原告於此範圍內請求9,757,725元，堪屬
    可採。
  (三)喪失勞動能力部份：
    原告主張本件事故完全喪失勞動能力，爰依基本工資每月17
    ,280元，計算自原告20歲至60歲為止，依霍夫曼係數扣除中
    間利息，以40年為計，請求被告賠償勞動能力喪失4,487,81
    3元等語。經本院函詢依原告所受傷勢研判，其構成之殘廢
    等級為何？經財團法人長庚紀念醫院嘉義分院函覆稱：依原
    告病況，應符合強制汽車責任保險給付標準表中障害項目第
    6項，殘廢等級第2級等語，亦有前揭函文附卷可佐。易言之
    ，原告因本件車禍事故，中樞神經系統機能病變，引起截癱
    或偏癱，致終身不能從事任何工作，日常生活需人扶助，是
    原告以最低工資請求終生勞動能力之全部損失，亦屬可採。
    則依霍夫曼係數扣除中間利息後，原告得請求40年之勞動能
    力損失為4,626,053元【計算式：17,280×12×22.00000000
    （40年期之霍夫曼係數)＝4,626,053】，是原告於此範圍內
    請求4,487,813元，亦為可採。
  (四)精神慰撫金：
    原告主張因本件車禍致第一級殘廢，勢將終身臥床，且被告
    迄今拒不賠償，受有難以言喻之精神上痛苦，爰請求被告應
    賠償原告精神慰撫金3,000,000元等語。本院審酌本件車禍
    事故因被告未注意車前狀況，轉彎車輛未禮讓直行車輛先行
    ，為肇事主因，原告則未注意號誌已轉變為黃燈，為肇事次
    因（詳如後述）。原告因本件車禍事故致受有左側外傷性腦
    內出血、腦部雙側頂葉、左側顳葉、頂葉及枕葉缺血性變化
    之傷害，經治療後仍因腦傷導致右側肢體偏癱，活動限制、
    語言功能喪失、認知功能不足、日程生活起居完全需他人照
    顧，其身體及精神上皆受有莫大痛苦。復經本院調閱兩造之
    稅務電子閘門財產所得調件明細表記載，原告名下並無任何
    所得及財產；被告96年度亦無所得，名下有2輛汽車。本院
    復參酌原告於事故發生時為太保國中學生，被告為國小畢業
    ，目前無業等情，業據兩造陳明在卷，並經被告提出畢業證
    明書書為憑。本院審酌兩造上開經濟能力、身分、地位，及
    原告正值青年即遭逢此事故，終生需依賴他人照護，精神痛
    苦莫此為甚等一切情狀，認原告請求被告賠償其精神慰撫金
    以200,000元為適當。
五、綜上，原告得請求之金額共計應為16,272,699元（計算式：
    27,161＋9,757,725＋4,487,813＋2,000,000＝16,272,699
    ）。
六、原告對於事故之發生並無過失
  (一)按損害之發生或擴大，被害人與有過失者，法院得減輕賠償
    金額或免除之，民法第217條規定甚明。按腳踏自行車為慢
    車，慢車行駛至交岔路口，應依標誌之規定行駛，道路交通
    安全規則第6條第1款第1目、第125條前段分別定規定明確。
    而原告騎乘行向號誌變換順序為：綠燈→黃燈→紅燈＋右轉
    箭頭→綠燈，該處道路之時速限制為50公里等情，有現場相
    片、道路交通事故調查報告表附於前開刑事案卷足憑（詳交
    查卷第6、26頁）。如前所述，原告遭撞擊時，其行向號誌
    雖為黃燈，然本院參酌道路事故現場圖，原告發生撞擊之地
    點已接近道路中央，且原告係騎乘在黃建瑋及康圳榮中間，
    以原告騎乘腳踏車之車速非快乙節觀之，則原告騎乘腳踏車
    進入交岔路前時，其行向號誌應尚為綠燈，惟其於騎乘途中
    號誌方轉換為黃燈，亦堪認定。被告雖係按號誌進行左轉，
    然於行進途中，對於無法於號誌時限內通過之直行車輛，仍
    應禮讓直行車輛先行，惟被告疏未注意尚有直行車輛行進，
    貿然撞擊直行之原告，則被告就本件車禍，應負全部過失責
    任。
七、惟按保險人依本法規定給付之保險金，視為加害人或被保險
    人損害賠償金額之一部分，加害人或被保險人受賠償請求時
    ，得扣除之，強制汽車責任保險法第30條定有明文。本件原
    告因本件交通事故，業已領取強制汽車責任險保險金1,500,
    000元，有強制險損失明細附卷為憑，堪信屬實，揆諸前揭
    法條規定，原告所能請求之損害賠償金額，應再扣除上開已
    領取之保險金。則原告得請求被告給付之損害賠償額，扣除
    已領取之強制責任保險金後，應為14,772,699元（計算式：
    16,272,699－1,500,000＝14,772,677）。
八、末按給付有確定期限者，債務人自期限屆滿時起，負遲延責
    任。給付無確定期限者，債務人於債權人得請求給付時，經
    其催告而未為給付，自受催告時起，負遲延責任。其經債權
    人起訴而送達訴狀，或依督促程序送達支付命令，或為其他
    相類之行為者，與催告有同一之效力。遲延之債務，以支付
    金錢為標的者，債權人得請求依法定利率計算之遲延利息，
    民法第229條第1項、第2項、第233條第1項前段，分別定有
    明文。本件原告請求被告給付損害賠償，並未定有給付期限
    ，應於被告受催告履行而未履行，始發生遲延責任。原告起
    訴時請求被告賠償，並以起訴狀繕本送達被告作為催告之意
    思表示，依前開規定，被告應就原告得請求之賠償，自起訴
    狀繕本送達翌日即97年11月28日起至清償日止，應按年息百
    分之5計算給付遲延利息。
陸、綜上所述，原告依侵權行為之法律關係，請求被告賠償14,7
    72,699元，及自97年11月28日起至清償日止，按年息百分之
    5計算之利息，為有理由，應予准許，逾此範圍之請求，為
    無理由，應予駁回。
柒、本件原告勝訴部分，原告陳明願供擔保，聲請宣告假執行，
    經核並無不合，爰酌定相當之擔保金額，併准許之。至原告
    敗訴部分，其訴既經駁回，其假執行之聲請亦失所依附，應
    併予駁回。
捌、本件待證事實已臻明瞭，兩造其餘攻擊防禦方法及舉證，經
    本院斟酌後，認對判決之結果不生影響，爰不一一詳為審酌
    ，併此敘明。
玖、據上論結，本件原告之訴為一部有理由，一部無理由，依民
    事訴訟法第79條、第390條第2項規定，判決如主文。
中    華    民    國    98    年    6     月     6    日
                  民二庭法  官  林中如
以上正本係照原本作成。
如對本判決上訴須於判決送達後20日內向本院提出上訴狀（應附
繕本）。
中    華    民    國    97    年    6     月     6    日
                         書記官  黃意雯


司法院資訊處製作；財團法人民間司法改革基金會備份。
